【裁判字號】    89,重上,434
【裁判日期】    900925
【裁判案由】    清償債務
【裁判全文】
臺灣高等法院民事判決  八十九年度重上字第四三四號
      上  訴  人  合作金庫銀行股份有限公司
      法定代理人  梁成金
      訴訟代理人  洪清楠
                  楊錫勳
                  余信芳
                  王長雄
      被上訴  人  甲○○
右當事人間請求清償債務事件，上訴人對於中華民國八十九年七月二十八日臺灣台北
地方法院八十九年度重訴字第六四七號第一審判決提起上訴，本院判決如主：
      主      文
原判決廢棄。
被上訴人應給付上訴人如附表一、二所示之本金、利息及違約金，並就附表二所示之
本金、利息及違約金按給付時合作金庫銀行股份有限公司即期賣出匯率折付新台幣。
第一、 二審訴訟費用由被上訴人負擔。
      事      實
甲、上訴人方面：
一、聲明：如主文所示。
二、陳述：除引用原審判決之記載外，補稱略以被上訴人所稱已於八十二年九月前向
    上訴人之職員洪清楠表示終止保證契約一節，經查洪清楠係八十二年六月廿六日
    到職，但至八十三年七月十六日始承辦放款業務，不可能於一年前受終止保證契
    約之意思表示，故被上訴人並未終止系爭保證契約。至於未要求被上訴人在借款
    本票上簽名及未向其發支付命令等，均不足認系爭保證契約已終止。至於八十年
    八月廿六日簽保證契約後再於八十二年六月廿四日簽相同之保證契約係承辦人之
    疏忽所致。
乙、被上訴人方面：
一、聲明：上訴駁回。如受不利判決願供擔保請准免為假執行。
二、陳述：引用原審判決之記載。
丙、本院依職權訊問證人李棟臣、洪清楠。
      理      由
一、上訴人原名台灣省合作金庫，於民國九十年一月一日更名為合作金庫銀行股份有
    限公司，又其於原審起訴時，法定代理人原為李文雄，嗣於本院訴訟進行中之九
    十年七月十六日，法定代理人變更為梁成金，已於九十年八月一日提出聲明狀並
    檢附財政部函，陳明並聲明承受訴訟（本院卷第五七頁至六二頁），並無不合，
    先予敘明。
二、上訴人起訴主張，被上訴人於八十年八月二十六日、八十二年六月四日分別簽立
    一份保證書，與上訴人成立未定期間最高限額保證契約，為幸河股份有限公司（
    下稱幸河公司）擔任連帶保證人。幸河公司自八十四年九月十二日至八十五年五
    月十八日期間向上訴人借款十四筆，共積欠如附表一、二所示之本息及違約金，
    被上訴人既為連帶保證人，又未終止保證契約，自應負連帶清償之責，為此求為
    命被上訴給付如附表一、二所載金額之判決。
三、被上訴人則以其雖於八十年八月二十六日簽立系爭保證書，但因婆家反對其為幸
    河公司作保，已於八十二年九月前向上訴人為終止保證契約之意思表示，八十二
    年簽立之保證書，兩造意思表示並未合致。上訴人雖否認系爭保證契約已終止之
    事實，並以洪清楠係八十三年七月始承辦放款業務，不可能於八十一年或八十二
    年受上開終止契約之意思表示。惟上訴人如未受終止契約之意思表示，則何以於
    八十二年再簽立保證書。且於幸河公司之借款本票上亦未經被上訴人簽名，其後
    幸河公司無力清償時，上訴人於假扣押及聲請發支付命令時，亦未併向被上訴人
    請求，可資認定系爭保證契約實已於八十二年間終止，幸河公司於八十四年至八
    十五年間所負債務，自與其無關等語。資為抗辯。
四、查於八十年八月二十六日簽立之保證書（下稱Ａ保證書（契約）），連帶保證人
    共有訴外人李棟臣、李棟銘、李春來、李棟梁及被上訴人等五人；八十二年六月
    四日簽立之保證書（下稱Ｂ保證書，見原審卷第卅九頁、第四十頁），只有被上
    訴人於其上簽名；八十四年十一月六日簽立之保證書（下稱Ｃ保證書，同卷第廿
    七頁）則由李棟梁、李棟銘、李棟臣、李吳瑞櫻擔任連帶保證人。三份保證書除
    簽名其上的連帶保證人並不相同外，其餘內容並無二致。核該保證契約之性質，
    係屬「未定期間最高限額保證」；而幸河公司於八十四年九月十二日至八十五年
    五月十八日間向上訴人借款十四筆，並未依約清償，迄今尚積欠如附表一、二所
    示之本息及違約金等事實，有三份保證書、本票、進口遠期信用狀借款契約、遠
    期信用狀授信記錄卡等證物影本附卷可稽，且為兩造所不爭執。因之Ａ、Ｂ二保
    證書雖屬重複，但Ａ保證契約既仍存在，要不能因於八十二年重複簽立相同內容
    之Ｂ保證契約認Ａ約業已終止而否定其效力。被上訴人既於本院主張終止契約
    在八十二年九月，則於同年六月簽立Ｂ保證契約，亦不足認係終止Ａ保證契約之
    故。其後上訴人雖未即向被上訴人請求清償，但上訴人對連帶債務人於權利之行
    使，本有選擇之權，亦不足據此推定系爭保證契約業已終止。
五、被上訴人雖辯稱，系爭Ａ保證書（契約）已於八十二年間由其兄長李棟臣陪同前
    往上訴人之公司，向其承辦人員「洪先生」口頭終止保證契約，並經洪先生同意
    。洪先生為上訴人之債務履行輔助人，其終止契約之意思表示已對上訴人發生效
    力。惟查：
（一）證人李棟臣即幸河公司之董事長（八十四年底前為幸河公司之總經理）於原審
      證稱：「：：『八十一年』甲○○終止保證契約，因甲○○的婆家反對。當時
      我與甲○○一起去合庫與承辦人洪先生口頭上談要終止保證契約，洪先生也同
      意。到翌年連帶保證人也無甲○○的名字。之後八十二年甲○○有擔任一筆票
      貼的保證人，但對保我不記得有沒有去，也不記得有無簽保證書：：八十四年
      甲○○未在保證書簽名，是因當初票貼業務我們已轉到一銀，不是由原告承辦
      」等語（原審卷第九九頁）。於本院則證稱：「當時與甲○○到合庫對洪先生
      說要終止保證契約，這位洪先生就是今日到庭的洪先生」、「因每年九月我們
      都要與合庫換單，所以可以確定是在『八十二年九月』時對洪清楠先生表示要
      終止保證契約」、『我確認當時有去表示終止保證契約，但我當時所表示對象
      ，是否就是今日到庭的洪清楠先生及時間是否在八十二年九月前，則因時間太
      久無法確定。』（本院卷第六五頁、第六六頁）等語。其證述不僅在時間上究
      係八十一年或八十二年已前後不一，且依臺灣省合作金庫（合金總人字第一三
      二七八號）職員任免通知書及職務資料（本院卷第六八頁、第六九頁），洪清
      楠係於『八十二年六月廿六日調派仁愛支庫、職別辦事員；八十二年七月八日
      任職催收兼放款公司組；八十三年七月十六日擔任公司組第三組（放款）。是
      其於八十三年七月始專辦放款業務，證人所稱於八十一年或八十二年九月向洪
      清楠為終止契約之意思表示，亦與事實不相符合而無可採信。
（二）被上訴人又辯謂，於終止Ａ保證書（契約）後，上訴人為求充分保障，要求幸
      河公司另外提供保證人，遂以李吳瑞櫻取代被上訴人之地位。並於八十四年以
      李棟臣等人與李吳瑞櫻再與上訴人重新訂定保證契約，且另由李棟臣提供位於
      台北縣新莊市之不動產設定抵押予上訴人，足證系爭保證契約已終止。上訴人
      則主張，因原連帶保證人李春來於八十四年十月八日死亡，依授信規則規定及
      確保銀行債權，遂要求增加李吳瑞櫻為連帶保證人，非取代被上訴人之地位。
      查李春來死亡之事實（參原審卷第三七頁），被上訴人並不否認（本院卷第四
      二頁），依銀行業放款、授信之作業程序，上訴人上開主張，自足採信，被上
      訴人所辯，委不足採。
六、綜上所述，Ａ保證書（契約）尚未終止，Ｂ保證契約亦復存在，僅與Ａ保證書重
    複而已。上訴人依連帶保證之法律關係（即保證書之約定），請求被上訴人應給
    付如附表一、二所示之本金、利息、違約金予上訴人，洵屬正當。原審為上訴人
    敗訴之判決，尚有未洽。上訴人指摘原判決不當，請求廢棄改判，為有理由。
七、據上論結，本件上訴為有理由，依民事訴訟法第四百五十條、第七十八條、第四
    百六十三條、第三百九十條第二項、第三百九十二條判決如主文。
中      華      民      國    九十      年      九      月    二十五    日
                              臺灣高等法院民事第一庭
                                  審判長法  官    洪  仁  嘉
                                        法  官    湯  美  玉
                                        法  官    顧  錦  才
右正本係照原本作成。
如不服本判決，應於收受送達後二十日內向本院提出上訴書狀，其未表明上訴理由者
，應於提出上訴後二十日內向本院補提理由書狀（均須按他造當事人之人數附繕本）
上訴時應提出委任律師或具有律師資格之人之委任狀；委任有律師資格者，另應附具
律師及格證書及釋明委任人與受任人有民事訴訟法第四百六十六條之一第一項但書或
第二項（詳附註）所定關係之釋明文書影本。
中      華      民      國    九十      年      九      月    二十八    日
                                        書記官    葉  炳  宏
附註：
民事訴訟法第四百六十六條之一（第一項、第二項）
對於第二審判決上訴，上訴人應委任律師為訴訟代理人。但上訴人或其法定代理人具
有律師資格者，不在此限。
上訴人之配偶、三親等內之血親、二親等內之姻親，或上訴人為法人、中央或地方機
關時，其所屬專任人員具有律師資格並經法院認為適當者，亦得為第三審訴訟代理人
。


司法院資訊處製作；財團法人民間司法改革基金會備份。
